【裁判字號】    98,上易,866
【裁判日期】    980831
【裁判案由】    背信等
【裁判全文】
臺灣高等法院刑事判決                 98年度上易字第866號
上  訴  人  臺灣板橋地方法院檢察署檢察官
上  訴  人
即  被  告  乙○○
選任辯護人  蔡文玉律師
上列上訴人因被告背信等案件，不服臺灣板橋地方法院97年度易
字第2604號，中華民國98年2月25日第一審判決（起訴案號：臺
灣板橋地方法院檢察署97年度偵字第8418號），提起上訴，本院
判決如下：
    主  文
上訴駁回。
    理  由
一、乙○○自民國84年3月間起至96年3月間止，任職於台捷電子
    股份有限公司（下稱台捷公司，設於臺北縣新店市○○路95
    巷4號2樓，係從事電腦及儀器用接頭、開關、插座之製造、
    加工及買賣，及各類電子器材、電子儀器之製造、加工及買
    賣，為專業連結器生產及銷售之廠商）擔任業務經理一職，
    主要係負責招攬與接洽台捷公司客戶之業務，實際上亦參與
    客戶需求所衍生之產品製造、尋求外購代工及工程進行等事
    務，係為台捷公司處理事務之人，而依其與台捷公司於87年
    4月21日所簽訂之僱傭契約，於任職期間內對台捷公司應負
    忠誠義務，盡力為公司爭取訂單，並將可能之商業締約機會
    忠實回報台捷公司以促成交易，且依約有保守因業務知悉或
    持有屬於台捷公司工商秘密之義務，未經台捷公司同意解除
    其秘密性，對外不得任意洩漏或使用。詎乙○○因擔任台捷
    公司業務經理而知悉台捷公司新款連結器之產品規格、成本
    、數量、銷售單價、產能狀況及訂購客戶INTERPLEX公司等
    工商祕密，竟意圖為自己不法之利益，而基於背信及洩漏業
    務上持有工商祕密之犯意，未經台捷公司同意，於95年11月
    27日下午某時，撥打電話給不知情之皇翔精密模具製品有限
    公司（下稱皇翔公司）總經理甲○○，佯稱台捷公司無法製
    造該款連接器，而將INTERPLEX公司欲向台捷公司採購之新
    款連結器交易訂單擅自轉給皇翔公司，欲私下接單牟利而違
    背其任務，並立即於同日下午3時30分許透過網路MSN將圖面
    conn.pdf、dwg.pdf、塑膠PBT+30%GF、端子C519002、產能
    ：4pin、7pin（數量1kk）、產品圖、產品實際相片等工商
    祕密文件檔案傳送給甲○○，而無故洩漏之。嗣INTERPLEX
    公司因自身成本考量，無法接受台捷公司產品報價而主動放
    棄交易，幸好台捷公司實際上並未因乙○○行為受有損害。
    事畢，乙○○因無利可圖未再與甲○○聯絡，甲○○等候未
    果主動電詢台捷公司人員告知前情，經台捷公司追查後始悉
    上情。
二、案經台捷公司訴請臺灣板橋地方法院檢察署檢察官偵查起訴
    。
    理    由
壹、有罪部分：
一、關於證據能力之說明：
（一）按被告以外之人於審判外之言詞或書面陳述，除法律有規
      定者外，不得作為證據。被告以外之人於偵查中向檢察官
      所為之陳述，除顯有不可信之情況者外，得為證據。被告
      以外之人於審判外之陳述，雖不符前4條之規定，而經當
      事人於審判程序同意作為證據，法院審酌該言詞陳述或書
      面陳述作成時之情況，認為適當者，亦得為證據。當事人
      、代理人或辯護人於法院調查證據時，知有第159條第1項
      不得為證據之情形，而未於言詞辯論終結前聲明異議者，
      視為有前項之同意，刑事訴訟法第159條第1項、第159條
      之1第2項、第159條之5分別定有明文。查證人丁○○於偵
      查時所為之證述，業經其具結在卷，且並無任何事證可認
      具「顯有不可信之情況」，其偵查中之證述自有證據能力
      。
（二）按被告以外之人於審判中，因所在不明而無法傳喚或傳喚
      不到者，其於檢察事務官、司法警察官或司法警察調查中
      所為之陳述，經證明具有可信之特別情況，且為證明犯罪
      事實之存否所必要者，得為證據，此刑事訴訟法第159條
      之3第3款規定甚明，是如證人已經法院於審理時因其所在
      不明致傳拘無著，復就證人警詢當時各項環境因素敘明其
      陳述具有可信性，且為證明犯罪事實存否所必要，證人警
      詢時之證詞自有證據能力，此觀最高法院97年度台上字第
      940號刑事判決意旨自明。本件證人甲○○於警詢時之證
      詞，辯護人雖稱並無證據能力，惟查證人甲○○經原審按
      址傳拘無著，有原審傳喚通知及臺灣桃園地方法院檢察署
      回覆公文1紙在卷可稽，足見其所在已屬不明，而證人甲○○於警詢時證述被告主動撥打電話對其佯稱台捷公司無
      法製造客戶訂購之連接器，而將屬於台捷公司之客戶訂單
      轉給皇翔公司，並透過網路MSN 傳送其包括台捷公司客戶
      訂購之上揭產品圖面及產品實際相片等文件檔案等案情重
      要事項，不僅與證人丁○○所述相符，並有與此相符之甲○○與被告網路MSN對話下載書面1紙可佐（見偵查卷第35
      頁），況本案甲○○對被告乙○○犯行並不知情，其係因
      等候乙○○聯絡未果，主動電詢台捷公司人員告知詳情，
      被告犯行始為台捷公司知悉而曝露，此觀證人甲○○警詢
      筆錄之記載即明，並經證人丁○○於原審證述明確，足見
      甲○○警詢時之證詞並非與他人勾串而為，復衡以甲○○
      與被告間並無仇恨怨隙，當亦無憑空構陷或設詞誣陷之虞
      ，是以甲○○在前開環境因素所為證述，自具有高度可信
      之情形，而其於警詢中之證述，係就自己親身參與及見聞
      之事而為，亦無知覺上之瑕疵可予指摘，且其為成年人，
      表達能力應無問題，所為陳述之真誠性亦無可議，足見其
      於警詢中之證述，具有可信之特別情況，且為證明被告犯
      罪事實存否所必要，依前揭說明，自具有證據能力。
（三）至於其餘本院認定犯罪事實依據之各項證據之證據能力，
      本件被告及辯護人均同意作為證據，該等證據並經原審及
      本院於審理時逐一提示予被告及辯護人表示意見，本院審
      酌該等證據之取得過程並無瑕疵，與本案待證事實間復具
      有相當之關聯性，以之為本案證據並無不當，自得採為本
      件認定事實之基礎，併此敘明。
二、認定犯罪事實所憑證據及理由：
    訊據被告乙○○固坦承前揭任職台捷公司業務經理期間，負
    責接洽該公司客戶之業務，實際上亦參與尋求外購代工等事
    務，其曾與台捷公司簽訂僱傭契約，依約負有忠誠、保密義
    務，及其於上揭時間撥打電話給甲○○，並透過網路MSN 將
    上揭訊息、產品圖面及產品實際相片等文件檔案傳送給甲○○等情，惟堅詞否認背信、洩漏業務上持有之工商秘密等犯
    行，辯稱：其接獲本件客戶訂單後，傳送文件檔案予甲○○
    ，係為連結器產品是否外購一事向甲○○詢問，目的在比較
    台捷公司自製與外購間之成本，係出於台捷公司之利益，其
    所傳送予甲○○之文件檔案，亦為業界詢價時所得公開之資
    料，無機密性質可言，及其未直接與本件客戶INTERPLEX公
    司接觸，台捷公司之權益亦無何受損，何來背信云云。經查
    ：
（一）上揭事實，業經證人丁○○於偵查及原審、證人甲○○於
      警詢時分別證述明確，並有上揭被告傳送予甲○○有關連
      結器文件檔案之下載書面、被告與甲○○網路MSN對話下
      載書面、被告與台捷公司簽訂之僱傭契約書、台捷公司連
      結器產品報價需求表、自製評估表、台捷公司變更登記表
      、營利事業登記證、台捷公司自行開發連結器產品之明細
      資料及英文產品型錄說明等件在卷可稽（見偵查卷第22
      至24、30至37、81、82、99至192頁）。
（二）被告雖辯稱其傳送文件檔案予甲○○，係為連結器產品外
      購之事向甲○○詢問，目的在比較台捷公司自製與外購間
      之成本，係出於台捷公司之利益云云。惟查，本件台捷公
      司於接獲客戶INTERPLEX公司之連結器商品訂單後，於95
      年11月28日經業務部門人員提出正式評估，至同年12月1
      日始因INTERPLEX公司無法接受台捷公司之產品報價而告
      結案之事實，有證人丁○○於原審審之證詞可稽，並與上
      開連結器產品報價需求表所載相符（見偵查卷第33頁），
      然依證人甲○○於警詢時證述被告於95年11月27日來電話
      告知，因該新款連結器台捷公司無法製造，故將訂單轉給
      皇翔公司，被告並於該日下午3時30分許透過網路MSN傳送
      上揭連結器產品資料、圖面及產品實際相片等文件檔案等
      情（見偵查卷第19頁），以上參互以觀，並參酌與證人甲○○前開證述相符之網路MSN對話下載書面（見偵查卷第
      35頁），顯見被告於台捷公司內部正式評估本件交易案是
      否可行之前，即以台捷公司無法製造為由，將客戶
      INTERPLEX公司之訂單轉給皇翔公司，另審酌被告於警詢
      時自承其將上揭連結器產品資料、圖面等文件檔案傳送予
      甲○○，並未經台捷公司同意等語（見偵查卷第4頁），
      若被告果為台捷公司之利益欲外購而向甲○○洽詢，何以
      被告於台捷公司內部評估交易是否可行之前，即以電話聯
      絡甲○○並稱「（台捷）公司無法製造」（見偵查卷第19
      頁），並在未經台捷公司同意前，即將上揭涉及公司交易
      之連結器產品資料、圖面及產品實際相片等文件檔案傳送
      予甲○○，被告所辯顯與常理不合，自非可採。況，本件
      台捷公司內部對客戶訂購需求，定有RFQ作業規範（RFQ為
      REQUEST FOR QUOT ATION，為產品報價評估程序之意），
      針對客戶訂單需求，台捷公司定有包括採購、工程、品管
      等攸關成本之評估流程，並藉此決定產品報價回覆客戶，
      此並經證人丁○○於原審證述明確，被告於審理時雖爭執
      丁○○所提RFQ作業規範有不同版本，惟亦自承於公司內
      部確有該作業規範存在，是本件台捷公司既須經內部評估
      程序，於決定產品報價後回覆INTERPLEX公司，則被告向
      甲○○洽詢前，台捷公司既尚未完成評估並決定產品報價
      ，自無從比較自製或外購之成本，益見被告所辯自非實情
      ，遑論被告與台捷公司簽訂僱傭契約書，依該僱傭契約書
      第3條之約定，被告對一切業務上尚未公開之秘密，均負
      有保密之責任（見偵查卷第30頁），而被告從事業務經理
      經年，對此實難諉為不知，若被告向甲○○洽詢並傳送上
      揭產品資訊一事，係出於維護台捷公司利益，何以不經台
      捷公司同意私下為之，被告前揭所辯，應非事實，不足採
      信。
（三）被告雖另辯稱：其所傳送予甲○○之文件檔案，為業界詢
      價時所得公開之資料，無機密性質云云，且證人即曾於93
      年3月至98年5月任職告訴人公司擔任業務及代理業務副理
      以職之丙○○於本院亦證稱：被告傳送甲○○之產品資料
      中，產品規格之圖樣部分其在與廠商詢價時亦會提供，至
      於其他的資料則會看情況等語（見本院卷第109頁反面）
      。惟查，證人丁○○於原審已明確證述被告傳送予甲○○
      之文件檔案內容屬於台捷公司商業祕密，經詢其判斷根據
      時，其證稱因被告傳送予甲○○之資料，是INTERPLEX公
      司來詢之完整圖面，一般公司外購詢價時，會將圖面之廠
      商名稱或圖框剪掉才向供應商詢價，以避免圖面上之競爭
      對手名稱為供應商所悉，影響商機，且通常是分就2到3家
      供應商詢價比較等語（見原審卷第72頁），按所謂工商祕
      密，係指工業或商業上之計畫或發明，其秘密性具有實際
      或潛在之經濟價值，而在工業或商業上不欲為他人（尤其
      是競爭對手）知悉之訊息而言，本院經核被告傳送甲○○
      之產品資料，除有產品實際相片外，並有產品規格之圖樣
      （見偵查卷第22至24頁），而該被告傳送之產品規格圖樣
      ，不僅完整而無遮蔽、塗除，且包括競爭廠商「TRW」名
      稱，此並為被告所不爭，顯見證人丁○○前開證述並非無
      稽，況審酌台捷公司主要生產及營業項目為專業連結器，
      對本件INTERPLEX公司來詢之連結器商品，理應有製造能
      力，有上開台捷公司自行開發連結器產品明細資料及英文
      型錄可憑，此亦與證人甲○○警詢時證述其曾告知乙○○
      ，這些產品（指被告傳送予甲○○之連結器圖面），台捷
      公司自己作比較快等情相符（見偵查卷第20頁）。從而，
      被告對台捷公司有能力自製之新款連結器產品，於公司內
      部完成評估決定產品報價前，未經公司同意，即將客戶所
      訂產品圖面完整傳送同業、下游廠商皇翔公司，且未將台
      捷公司之競爭廠商「TRW」名稱遮除，自可認已致台捷公
      司不欲他人知悉具有經濟價值之本件交易訊息向外揭露，
      是被告前揭所辯，顯非可採，而證人丙○○上開所證亦不
      足據為被告有利之認定至明。再證人即曾於台捷公司任職
      之戊○○於原審雖亦證稱：被告傳送予甲○○之文件檔案
      並非公司機密云云，惟亦證稱其在台捷公司任職時，並非
      負責詢價業務等語（見原審卷第80、81頁），是其證述並
      非公司機密云云，既非出於其職務上之經驗、見聞，亦未
      提出判斷之根據，其證詞自難為採。
（四）至辯護意旨另稱：證人丁○○為告訴代理人，而證人甲○○嗣後亦曾任告訴人公司之顧問；此情據證人丙○○於本
      院證述明確（見本院卷第109頁），是鄭、宋2人之證詞均
      非可信云云。經查，證人丁○○前開之證述，與證人甲○○警詢時之證述，互核不僅相符，且與前揭被告傳送予甲○○文件檔案之下載書面、網路MSN對話下載書面、僱傭
      契約書、連結器產品報價需求表、自製評估表等件相互參
      照後，亦無不符或違背常理之處。至丁○○以告訴代理人
      身分指訴本件被告對外私自接單等語，雖不能直接作為認
      定被告犯罪事實之證據，而證人甲○○之證述，亦無以逕
      據為被告有罪之認定，然綜觀上開事證，被告明知客戶IN
      TERPLEX公司訂購之新款連結器商品，尚未完成評估、決
      定報價之程序，未經台捷公司同意，即私下向甲○○佯稱
      台捷公司無法製造，傳送屬於台捷公司交易上秘密文件予
      甲○○，要求不知情之甲○○就產品製造之成本與細節進
      行評估，嗣因甲○○等候未果主動電詢台捷公司人員方使
      被告行為曝露等節既已明確，辯護意旨上開所辯，自無足
      採。
（五）綜上所述，被告主觀上顯已存在背信罪之意圖與犯意，實
      至為灼然。本件事證明確，應依法論科。
三、核被告所為，係犯刑法第317條之洩漏業務上知悉工商秘密
    罪及刑法第342條第2項第1項之背信未遂罪。被告以一行為
    同時觸犯上開2罪名，為想像競合犯，依刑法第55條規定，
    從一重之背信未遂罪處斷。被告已著手實行背信犯罪行為，
    惟台捷公司並未因被告犯行而致損害，為未遂犯，應依刑法
    第25條第2項規定，減輕其刑，起訴意旨認應論以刑法第342
    條第1項之背信既遂罪，尚有未洽，應予更正。
四、原審以被告此部分所犯，罪證明確，適用刑法第317條、第
    342 條第2項、第1項、第55條、第25條第2項、第41條第1項
    前段，刑法施行法第1條之1第1項、第2項前段，並審酌被告
    身為台捷公司業務經理，對公司負有忠誠、保密義務，竟貪
    圖私利而著手犯行，應受非難，惟念其素行良好，因一時失
    慮致罹刑章，所犯情節輕微，實際上並未圖得利益，併其犯
    罪手段、動機、智識程度等一切情狀，及被告犯罪時間在中
    華民國96年4月24日以前，合於中華民國96年罪犯減刑條例
    規定之減刑條件，應依該條例第2條第1項第3款、第7條、第
    9條之減刑規定，減其宣告刑2分之1，並諭知如易科罰金之
    折算標準，而判決被告「乙○○犯背信未遂罪，處拘役伍拾
    日，如易科罰金，以新臺幣壹仟元折算壹日，減為拘役貳拾
    伍日，如易科罰金，以新臺幣壹仟元折算壹日。」。核其認
    事用法均無不合，量刑亦屬適當。檢察官上訴意旨仍認被告
    所涉犯者，應係刑法第317條之洩漏業務上知悉工商秘密罪
    及刑法第342條第1項之背信既遂罪，而指摘原判決僅論以被
    告背信未遂罪，尚有違誤，且量刑亦顯屬過輕；被告上訴意
    旨仍執陳詞，否認犯行；本院認均無理由，應予駁回。
貳、無罪部分：
一、起訴意旨另略以：被告乙○○於95年12月間知悉大陸惠州數
    碼特信息電子有限公司（下稱數碼特公司）欲向台捷公司採
    購連結器，竟將此交易訊息隱瞞，而私下將此採購訊息轉告
    香港添利電子有限公司（下稱添利公司），並協助添利公司
    取得此筆交易，添利公司轉向大陸深圳鈿航電子科技有限公
    司（下稱鈿航公司）採購交貨，並於收取數碼特公司之貨款
    後，支付乙○○2筆仲介傭金（分別是港幣11442元及美金36
    0 元），致生損害於台捷公司，因認被告此部分涉犯刑法第
    342條第1項之背信既遂罪嫌等語。
二、按犯罪事實應依證據認定之，無證據不得認定犯罪事實，刑
    事訴訟法第154條第2項別定有明文。次按認定不利於被告之
    證據須依積極證據，苟積極證據不足為不利於被告事實之認
    定，即應為有利被告之認定，更不必有何有利之證據；又犯
    罪事實之認定，應憑證據，如無相當之證據，或證據不足以
    證明，自不得以推測或擬制之方法，以為裁判之基礎；而被
    告否認犯罪事實所持之辯解，縱屬不成立，仍非有積極證據
    足以證明其犯罪，不能遽為有罪之認定；末按認定犯罪事實
    所憑之證據，雖不以直接證據為限，間接證據亦包括在內，
    然無論直接或間接證據，其為訴訟上之證明，須於通常一般
    之人均不致於有所懷疑，而得確信其為真實之程度者，始得
    據之為有罪之認定，倘其證明尚未達到此一程度，而有合理
    性懷疑之存在時，即無從為有罪之認定，根據「罪證有疑，
    利於被告」之證據法則，即不得遽為不利於被告之認定（最
    高法院30年上字第816號判例、40年台上字第86號判例、30
    年上字第1831號判例、76年台上字第4986號判例可資參照）
    。
三、起訴意旨認被告乙○○涉犯刑法第342條第1項之背信既遂罪
    嫌，係以證人即告訴代理人丁○○之證詞，被告與添利公司
    電子郵件往來之下載書面、添利公司向鈿航公司採購之採購
    單、數碼特公司與添利公司簽訂之訂貨合約，及被告自承添
    利公司支付其2筆款項，分別為港幣11442元及美金360元之
    供述為其主要論據。
四、訊據被告乙○○堅詞否認有此部分背信犯行，辯稱：惠州數
    碼特公司向深圳鈿航公司採購鈿航公司自製生產之連結器，
    雙方交易已經議定，惟因鈿航公司在大陸為台資公司，須以
    「出口」方式售出貨物，故須借助第三地香港公司之名義代
    替鈿航公司交易，因鈿航公司之代理人為其友人尋求協助，
    其應對方要求代尋香港添利公司與數碼特公司交易，交易完
    成後添利公司交付其2筆款項，其中美金360元是添利公司的
    謝禮，另筆港幣11,442元是添利公司轉交其幫鈿航公司代墊
    之款項，本案根本與台捷公司無關，台捷公司亦未生產數碼
    特公司欲採購之連接器，數碼特公司不可能與台捷公司交易
    等語。
五、經查：
（一）被告前揭所辯，核與證人即添利公司負責人己○○於原審
      之證述相符，且與前開被告與添利公司往來電子郵件、添
      利公司採購單及數碼特公司訂貨合約等件相互參照後，被
      告所辯並無矛盾或不符常情之處，自屬可信。
（二）檢察官雖以證人丁○○之證詞，指摘被告此部分涉有背信
      犯行，惟核證人丁○○於偵查及原審均僅指訴係因台捷公
      司於整理乙○○電子郵件時，發現此事，故認被告背信云
      云；然並未指明被告涉嫌背信之根據或理由，自不能據此
      為被告不利之認定，反而依證人丁○○於原審證述其並不
      清楚該交易案（指本件數碼特公司採購一案）之產品，台
      捷公司目前沒有生產該項產品等情以觀（見原審卷第73頁
      ），益見被告所辯台捷公司並未生產本件數碼特公司欲採
      購之連接器乙節應非虛妄，再對照上開證人己○○之證詞
      及上揭郵件、採購單、合約等相關事證，足見被告所辯本
      件數碼特公司之採購案與台捷公司無關等語，應屬實情，
      而可採信。
（三）至被告自承添利公司交付其2筆款項乙節；惟本件數碼特
      公司與鈿航公司議定採購交易，數碼特公司依約履行採購
      鈿航公司生產之連結器，本與台捷公司無關，被告僅應鈿
      航公司代理人之要求代尋香港添利公司協助解決鈿航公司
      無法直接出貨予數碼公司之問題，就被告主觀認知而言，
      此乃與台捷公司業務無關之友人委託事項，被告主觀上並
      無背信罪之意圖與犯意，而對台捷公司而言，其既非數碼
      特公司之採購交易對象，亦未生產數碼特公司所需產品，
      實際上亦無因而受損害之可能，自不能以背信罪相繩。
六、綜上所述，本件被告僅係應友人之邀，就數碼特公司與鈿航
    公司已經議定之採購交易，代為協助解決鈿航公司無法直接
    出貨之問題，被告主觀上既無犯意，客觀上亦無犯行。此外
    ，復查無其他積極證據，足資證明被告有何此部分背信犯行
    ，自屬不能證明被告犯罪。
七、原審揆諸前開說明意旨，就此部分諭知被告無罪之判決，核
    無不合。檢察官上訴意旨仍認被告此部分所為，應構成刑法
    第342條第1項之背信既遂罪，而指摘原判決不當，本院亦認
    為無理由，應予駁回。
據上論斷，應依刑事訴訟法第368條，判決如主文。
本案經檢察官劉文水到庭執行職務。
中    華    民    國    98    年    8     月    31    日
                  刑事第一庭    審判長法  官  葉騰瑞
                                      法  官  莊明彰
                                      法  官  王炳梁
以上正本證明與原本無異。
不得上訴。
                                      書記官  陳佳伶
中    華    民    國    98    年    9     月    1     日
附錄本案論罪科刑法條全文：
刑法第317條：
依法令或契約有守因業務知悉或持有工商秘密之義務，而無故洩
漏之者，處1年以下有期徒刑、拘役或1千元以下罰金。
刑法第342條：
為他人處理事務，意圖為自己或第三人不法之利益，或損害本人
之利益，而為違背其任務之行為，致生損害於本人之財產或其他
利益者，處5年以下有期徒刑、拘役或科或併科1千元以下罰金。
前項之未遂犯罰之。


司法院資訊處製作；財團法人民間司法改革基金會備份。
